【裁判字號】    89,上更(一),445
【裁判日期】    900914
【裁判案由】    偽造有價證券等
【裁判全文】
臺灣高等法院高雄分院刑事判決                八十九年度上更(一)字第四四五號
    上  訴  人
    即  被  告  甲○○
    選任辯護人  戊三郎
右上訴人因偽造有價證券案件，不服臺灣屏東地方法院八十六年度訴字第一０三一號
中華民國八十七年三月二十五日第一審判決（起訴案號：臺灣屏東地方法院檢察署八
十六年度偵字第八九六一號），提起上訴，經最高法院發回更審，本院判決如左：
      主  文
原判決撤銷。
甲○○共同連續意圖供行使之用，而偽造有價證券，處有期徒刑參年。如附表所示偽
造之本票均沒收。
      事  實
一、甲○○（又名洪正峰）與其妻洪許雪貞（已判刑確定）共同經營屏宏通運有限公
    司（下稱屏宏公司），因營運不佳，背負債務，先前借貸之利息無法支付，明知
    無支付會款能力，為償還債務利息及供公司營運週轉，竟與妻洪許雪貞同謀基於
    共同意圖為自己不法所有詐欺、行使偽造標單、偽造有價證券之概括犯意聯絡，
    推由洪許雪貞以洪正峰名義為會首，向王光雄、王本源、丙○、林朝順、丁○○
    、簡美玲及他人，佯稱欲組民間互助會，先後於民國八十三年七月一日（下稱第
    一組）、八十三年十二月十五日（下稱第二組）、八十四年八月二十五日（下稱
    第三組），邀集三組民間本票互助會（約定互助會得標者須簽發本票交給活會會
    員），前二組每會新台幣（下同）一萬元，第三組每會三萬元，均採內標制，會
    首及會員依次為四十四人（第一會其中虛列楊秀英、莊春敏、許庭嘉、陳美惠為
    人頭會員）、四十八人（第二會其中虛列林國隆、鄧鳳嬌為人頭會員）、二十八
    人（第三會其中虛列陳美惠、李月秋為人頭會員），致使王光雄、王本源、丙○
    、林朝順、丁○○、簡美玲及各組其餘會員陷於錯誤，而交付會首款，甲○○、
    洪許雪貞因而分別詐得會首款三十九萬元、四十五萬元及七十五萬元（扣除會首
    及列虛構人頭）。並自八十三年八月一日起至八十五年三月一日止，連續於附表
    所示之冒標日，在上址，以在未載「標單」文字之競標單上，推由洪許雪貞偽簽
    如附表所示被冒標會員（包括活會會員或人頭會員）之署押及標金之方式，參與
    投標而冒充得標，足以生損害於如附表所示被偽造及其他活會會員（標單均於得
    標後予以丟棄），得標後為取得冒標款，又共同意圖供行使之用，並基於概括犯
    意，在屏東巿某處，委由不知情之不詳姓名刻印師傅偽刻附表被冒標會員楊秀英
    等人之印章，並在其住處，蓋用偽刻之楊秀英等人印章，偽造楊秀英等人名義之
    本票，持向各活會會員收取會款，各活會會員陷於錯誤，如約交付會款，而共同
    詐取會款花用，向每一活會會員詐得金額如附表所示（即扣除標息），依各組活
    會會員數（不含虛構會員）所偽造之本票張數亦詳如附表所示。又基於同前之詐
    欺概括犯意，推由洪許雪貞以甲○○名義，參加會首乙○○於八十四年七月二十
    五日起會每人二萬元共二十六人次之互助會，而於八十四年十二月二十五日，由
    洪許雪貞以洪正峰名義，以標息五千元標取乙○○為會首之互助會，並提出洪正
    峰名義簽發八十四年十二月二十五日面額各二萬元之本票十九張，持交乙○○向
    其他活會會員收取會款，致使乙○○陷於錯誤交付會款，而詐取會款二十八萬五
    千元（扣除十九個活會每會五千元標息），洪許雪貞取得會款後，僅再續繳二期
    死會款，即未續繳死會款，乙○○追償無著，始知受騙。洪許雪貞自認無法掩飾
    犯行，遂於八十五年四月二十四日具狀向檢察官自首詐欺、偽造文書（標單）、
    偽造有價證券（本票）犯行。
二、案經臺灣高等法院高雄分院檢察署發交臺灣屏東地方法院檢察署檢察官偵查起訴
    。
        理  由
一、訊之上訴人即被告甲○○（下稱被告）否認右揭犯行，辯稱：伊在外面開遊覽車
    ，經濟上都是伊之妻子在處理，伊並不明瞭，互助會不是伊標的，本票亦不是伊
    開的，伊不知伊妻有偽造標單、偽造本票及向他人詐財，伊妻在另案筆錄中供稱
    伊知道伊之妻子冒標會，伊不反對，是不實在的，伊與妻無共同犯行云云。惟查
    ，前開被告與妻洪許雪貞共同詐欺、行使偽造標單、偽造有價證券犯行，業據共
    犯即被告之妻洪許雪貞於另案歷次偵審中供承不諱（見屏檢八十五年偵字第二七
    八六號偵查卷、原審八十五年度訴字第七五四號刑事卷、本院八十六年度上訴字
    第一五二八號刑事卷宗內洪許雪貞筆錄），核與被害人陳寶切（文玲）、己○○
    之證述，及告訴人乙○○之指訴情節相符，並有被告名義邀集互助會之三組互助
    會單，冒標會款明細表，及洪正峰名義之本票十七張影本等附卷可佐，且共犯洪
    許雪貞因共同偽造文書偽造有價證券詐欺等犯行，經本院判處有期徒刑三年確定
    ，有本院八十六年度上訴字第一五二八號刑事判決書卷附足按，共犯洪許雪貞有
    右揭犯行明確。而被告於檢察官偵查時，坦承右開三組互助會是伊之妻子洪許雪
    貞招的，因伊是戶長而以伊之名義為會首，事先伊之妻子都有告訴伊，伊也同意
    ，而公司營運不好，伊之妻子標得之會款均用於公司週轉，最主要是付民間利息
    ，且乙○○之互助會是伊授權伊之妻子，以伊之名義參加等語，是被告對自己公
    司營運不佳，背負債務，先前借貸之利息無法支付知之甚詳，足認被告及其妻洪
    許雪貞於八十三年七月一日邀集第一組互助會前，渠等應已知無支付會款能力已
    明，另對伊之妻子以伊之名義所招之右開三組互助會亦明瞭。被告及妻既已知悉
    無支付會款之經濟能力，為籌資金週轉，竟以被告名義擔任會首邀集右開三組互
    助會，用以取信他人，再向參加各組互助會會員受取會首款，使各組參加會員（
    人頭會員除外）陷於錯誤，而交付頭期會款給被告之妻收受，被告之妻再將收取
    款項交由被告經營公司償債或週轉之用，且三組互助會於招會之初均虛列人頭會
    員，以作為將來冒標之用，於互助會進行中以虛列人頭或冒會員冒標會款，互助
    會未結束即中途止會，渠等一連串之作為，應認邀集互助會之初已有計劃謀議，
 參以被告及其妻於八十三年七月一日招集第一組互助會，竟於次（八）月一日即
    冒用會員丙○名義偽造標單偽造本票標取會款，且被告同意妻洪許雪貞以其名義
    擔任互助會會首，用以取信他人，足認被告及其妻於邀集互助會之初，已共謀萌
    不法所有之犯意，是被告及其妻邀集右開三組互助會，而分別詐得會首款三十九
    萬元、四十五萬元及七十五萬元（扣除會首及列虛構人頭），應堪認定。再查被
    告之妻洪許雪貞於原審法院八十五年度訴字第七五四號偽造有價證券案中已供述
    ：「我在要偷標別人之會時，他（指被告）知道，他也同意我這樣做」；「冒標
    之後錢均是我運用在事業上，他知道我這些錢均是冒標的，也不反對我這樣做」
    等語，復供稱：冒標別人之會之前，我有告訴他（指被告）他只回答我由我全權
    處理等語（見原審法院八十五年訴字第七五四號卷第二十八頁反面、第四十二頁
    反面），於法院歷次審理均供述前情歷歷，且洪許雪貞為被告之妻，斷無無端誣
    陷之理，足認被告與其妻洪許雪貞就以其名義邀集右開三組互助會，於互助會進
    行中，冒用附表被冒標會員楊秀英等人名義，冒標得款以供支付被告公司貸款利
    息及週轉，事先亦知情並有共同犯意無疑。而被告名義邀集之三組互助會係本票
    會，得標人取得會款前均須簽發得標人名義本票交由活會會員收執，為共犯洪許
    雪真於另案中供承，被告既係同意擔任會首，應無不知冒標得標後應再偽造本票
    之理。又被告與其妻以被告名義擔任會首邀集互助會之初，虛構人頭會員，渠等
    二人有事先計劃同謀不法所有，已如前述，是被告所辯伊不知妻之犯行及伊與妻
    無共同犯意云云，委無可採。按以自己共同犯罪之意思，事先同謀，而由其中一
    部份人實施犯罪之行為，為共同正犯；又共同正犯之成立，其意思之聯絡表示之
    方法，不以明示通謀為必要，即相互間有默示之合致，亦無不可；再共同正犯應
    就全部犯罪結果共負責任，共同正犯間，對於他共同正犯所實施之行為，亦應共
    同負責（司法院大法官會議釋字第一０九號解釋、最高法院七十三年台上字第二
    三六四號判例、最高法院二十九年上字第三六一七號、三十二年上字第一九０五
    號判例參照），本件被告與其妻同謀共同意圖為自己不法所有詐欺、行使偽造標
    單、偽造有價證券之犯意聯絡，推由妻洪許雪貞以洪正峰名義為會首，由妻遂行
    行使偽造文書、偽造本票詐財得逞，已如前述，依上開判例意旨，被告應與其妻
    就以被告名義招集互助會有關冒標偽造有價證券詐欺取財犯行共負全部責任，是
    被告縱未親自參與招集互助會，未簽發開本票，對其犯行成立並無影響。另被告
    與其妻明知已無支付會款之能力，竟仍推由被告之妻以被告名義參加會首乙○○
    邀集每人二萬元之互助會，而於八十四年十二月二十五日，由洪許雪貞以洪正峰
    名義，佯以標息五千元標中會款，被告同意其妻簽發洪正峰名義面額各二萬元之
    本票十九張，持交會首乙○○，致使乙○○陷於錯誤交付會款，取得二十八萬五
    千元會款後，僅再繳二期死會款搪塞，餘死會款即未續繳等情，為共犯洪雪貞於
    另案中供明，被告於另案中亦坦承知情，而告訴人乙○○於本院中明確指稱，因
    信賴被告名義簽發本票才將會款交給被告之妻等語，復有被告名義簽發本票十七
    張影本卷附足按，足認被告就此向乙○○詐財犯行，與其妻有犯意聯絡及行為分
    擔已明。至被告邀集之上開三組互助會於止會前，均有續繳會首死會款，另參加
    會首乙○○互助會詐得標今後仍有續繳二死會款，核係被告未免詐欺偽造文書偽
    造有價證券犯行曝光所為之隱匿犯行行為，不能據此遽認被告無詐欺犯行，附此
    說明。又被告聲請傳訊被告之妻洪許雪針對質，因洪許雪貞目前逃逸遭通緝中，
    且事證明確，本院認無傳訊之必要；再被告質疑其妻於原審另案對其不利之上開
    供述，請求勘驗錄音帶云云，經本院調卷，因洪許雪貞案於八十六年間已判刑確
    定，該案有關錄音帶已依法庭錄音辦法於確定後三十日除去錄音而不存在，本院
    無從勘驗該錄音帶，附此說明。綜上被告所辯，顯係飾卸之詞，不足採信，事證
    已明，被告犯行洵堪認定。
二、查於標單上書寫被冒標者之姓名及競標之會款（所出利息之行為），依民間互助
    會之習慣，係表示該名義人願出所書利息金額標取會款，自屬偽造他人署押，此
    項標會單，依刑法第二百二十條第一項規定以文書論（最高法院六十九年度台上
    字第六九五號判決、最高法院七十年台上字第二六八五號判決參照），被告與洪
    許雪貞同謀基於犯意聯絡，由洪許雪貞偽造該項標會單持以行使，自足以生損害
    於楊秀英等人，並意圖供行使之用而偽造有價證券，持之標取會款並將偽造之本
    票交與活會會員詐欺取財，標單係準私文書，其偽造署押進而偽造準私文書並偽
    造有價證券，持之行使詐欺取財，核被告所為係犯刑法第二百十六條、第二百二
    十條第一項、第二百十條之行使偽造準私文書罪；刑法第三百三十九條第一項之
    詐欺取財罪及第二百零一條第一項之偽造有價證券罪。被告與洪許雪貞就上開犯
    行有犯意連絡及行為分擔，為共同正犯。被告利用不知情之不詳姓名刻印者偽刻
    楊秀英等人之印章，遂行其偽造有價證券詐欺取財之犯罪行為，為間接正犯，其
    主觀上有犯罪意思，且客觀上有利用行為，且行為之實行與一定結果發生之危險
    具相當因果，在法律上自得將之與直接正犯之實行行為作相同評價。偽造署押為
    偽造準私文書之階段行為，而偽造準私文書應為行使偽造準私文書之高度行為所
    吸收，另偽造印章進而偽造有價證券持之行使，偽造印章為偽造有價證券之階段
    行為，行使有價證券之低度行為為偽造之高度行為所吸收，皆不另論罪。被告偽
    造共十二個被冒標人之本票各有多張，以一般社會觀念言，每次偽造相同名義人
    之本票多張其間並無時間間斷，可認係一個行為之持續，應論以各個單純偽造有
    價證券罪。被告每次標會，向多數人詐欺取財，觸犯數詐欺罪名，為想像競合犯
    ，應從一重罪處斷。被告多次行使偽造私文書、多次偽造有價證券、多次詐欺取
    財之犯行，時間緊接，犯罪構成要件分別相同，顯係分別基於概括犯意為之，應
   依刑法第五十六條連續犯之規定，各論以一罪。被告所犯行使偽造私文書、偽造
    有價證券與詐欺取財罪間有方法結果之牽連關係，應從一重依偽造有價證券罪處
    斷。
三、原審予以被告論罪科刑，固非無見，惟查：（一）被告與其妻就所邀集之上開三
    組互助會，分別詐得會首款三十九萬元、四十五萬元及七十五萬元（扣除會首及
    虛列人頭），已如前述，原判決漏未認定，自有未合。（二）被告既以楊秀英、
    莊春敏、許庭喜、陳美惠（以上為第一組）、林國隆、鄧鳳嬌（以上二人為第二
    組）李月秋、陳美惠（以上為第三組）等人為虛構會員，自不可對該虛構會員及
    被告本身詐財，易言之，第一組會連會首雖共四十四人，但扣除會首及虛構會員
    共三十九人，第二組則為四十五人，第三組為二十五人，則被告於每次冒標日期
    所偽造之本票張數，即應扣除死會與虛構會員及會首後之活會會數，原審附表所
    列張數未將之扣除，亦有未合。（三）被告向乙○○詐得之互助會款為二十八萬
    五千元（一萬五千元乘以十九人次），原判決認定詐得金額為三十八萬五千元，
    亦有未洽。被告上訴否認犯罪，固無足取，惟原判決既有可議，自應予以撤銷改
    判。爰審酌被告之素行，犯罪之目的與手段，多次偽造會員名義之本票，以違法
    之手段詐取多人之財物，共犯即其妻洪許雪真基於主導地位，情節較重遭法院判
    處有期徒刑三年確定，被告情節較輕，犯罪後仍矢口否認犯行等其他一切情狀，
    爰量處如主文第二項所示之刑。如附表所示偽造之本票，應併依刑法第二百零五
    條之規定，為沒收之宣告，本票上偽造之印文、署押已因本票沒收而包括在內，
    不另為沒收之諭知（最高法院六十三台上第二七七０、七十四年台上第三四四五
    號判決參照），而偽造之印章及標單均已丟棄，為共犯洪許雪貞於另案中供明，
    既已滅失不存在，爰不為沒收之諭知。
據上論結，應依刑事訴訟法第三百六十九條第一項前段、第三百六十四條、第二百九
十九條第一項前段、刑法第二十八條、第五十六條、第二百零一條第一項、第二百十
六條、第二百二十條第一項、第二百十條、第三百三十九條第一項、第五十五條、第
二百零五條、罰金罰鍰提高標準條例第一條前段，判決如主文。
本案經檢察官董明正到庭執行職務。
中      華      民      國    九十      年      九      月     十四     日
                              臺灣高等法院高雄分院刑事第八庭
             審判長法官  郭雅美
                                        法官  張盛喜
                                        法官  莊飛宗
右正本證明與原本無異。
如不服本判決，應於判決送達後十日內向本院提出上訴狀，其未述理由者並應於提
出上訴狀後十日內向本院補提理由書（應附繕本)。
                                      書記官  張明賢
中    華    民    國      九十      年       九       月     十  八     日
附錄：本判決論罪科刑法條：
刑法第二百零一條第一項：
意圖供行使之用，而偽造、變造公債票、公司股票或其他有價證券者，處三年以上十
年以下有期徒刑，得併科三千元以下罰金。
刑法第二百十六條
行使第二百十條至第二百十五條之文書者，依偽造、變造文書或登載不實事項或使登
載不實事項之規定處斷。
刑法第二百十條
偽造、變造私文書，足以生損害於公眾或他人者，處五年以下有期徒刑。
刑法第三百三十九條第一項
意圖為自己或第三人不法之所有，以詐術使人將本人或第三人之物交付者，處五年以
下有期徒刑、拘役或科或併科一千元以下罰金。
                                                                        Ｆ


司法院資訊處製作；財團法人民間司法改革基金會備份。
